臺灣基隆地方法院刑事判決
111年度金訴字第327號
公  訴  人  臺灣基隆地方檢察署檢察官
被      告  陳弘偉




上列被告因詐欺等案件，經檢察官提起公訴（111年度偵字第111
9號），被告於準備程序進行中，就被訴事實為有罪之陳述，經
本院合議庭裁定由受命法官獨任進行簡式審判程序，判決如下：
    主      文
陳弘偉犯三人以上共同詐欺取財罪，處有期徒刑陸月。
    事  實
一、陳弘偉依其智識程度及社會生活經驗可預見其所加入者，為
    真實姓名年籍不詳之成員所屬具有持續性、牟利性及有結構
    性之詐欺集團犯罪組織，且知悉一般民眾向金融機構申辦開
    立帳戶，並無任何法令限制，若係用於存、提款之正當用途
    ，均可自行申請使用，可預見借用他人金融帳戶常與財產犯
    罪密切相關，且使用他人金融帳戶之目的在於取得贓款及掩
    飾犯行不易遭人追查，若將自己所管領之金融帳戶交予他人
    使用，並協助提領所匯入款項，可能因此供詐欺行為人作為
    不法收取款項之用，並若將匯入帳戶之不明款項領出，可能
    因此掩飾犯罪所得之真正去向，竟仍意圖為自己或他人不法
    之所有，以上述事實發生仍不違背其本意之參與犯罪組織、
    洗錢及三人以上共同犯詐欺取財之不確定故意，於民國110
    年7月19日某時許，將其所申設之彰化商業銀行股份有限公
    司帳號000-00000000000000號帳戶（下稱本案帳戶）、玉山
    商業銀行股份有限公司帳戶、瑞芳區漁會帳戶及新光商業銀
    行股份有限公司帳戶之存摺封面，透過通訊軟體LINE傳送提
    供予LINE暱稱「林俊傑」、「趙正隆」等真實姓名及年籍不
    詳之詐欺集團成員，容任該詐欺集團成員持之遂行詐欺取財
    犯罪使用。嗣該詐欺集團成員取得本案帳戶資料後，先由詐
    欺集團內某真實姓名年籍不詳之成員於110年7月31日20時50
    分許，佯裝為黃明明之姪子黃彥愷，撥打電話予黃明明，並
    於電話中向黃明明佯稱因更換手機及LINE帳號，要求黃明明
    將LINE之新帳號「0000000000」加入好友，黃明明因此誤信
    ，將上開帳號加入LINE好友後，又於110年8月2日11時17分
    許，接獲該詐欺集團成員來電佯稱因票期將至，亟需籌款供
    軋票使用，黃明明仍不疑有他，受騙於110年8月2日11時56
    分許，在址設花蓮縣○○市○○路00號之花蓮港務局郵局11支局
    ，透過臨櫃匯款之方式，將新臺幣（下同）36萬元之款項，
    存匯至本案帳戶內，旋由陳弘偉依LINE暱稱「羅文賢」、「
    趙正隆」等真實姓名及年籍不詳之詐欺集團成員之指示，於
    110年8月2日12時49分至13時之間，在址設新北市○○區○○路0
    段00號之彰化銀行瑞芳分行，透過臨櫃提款之方式，提領現
    金298,000元，及透過自動櫃員機提款之方式，分別提領現
    金3萬元、3萬元、2,000元，事後再依「趙正隆」之指示，
    於110年8月2日13時10分許，在新北市瑞芳區明燈路3段50巷
    內，將所領取贓款以現金交付予該綽號「小廖」之真實姓名
    及年籍不詳之詐欺集團成員，藉此方式將該等詐得款項透過
    層層轉手方式，掩飾、隱匿詐欺犯罪所得之來源、去向，確
    保詐欺犯罪所得，遂行詐欺及洗錢犯行。
二、案經黃明明訴由新北市政府警察局瑞芳分局報告臺灣基隆地
    方檢察署檢察官偵查起訴。
    理  由
壹、程序部分
一、本件被告所犯者非為死刑、無期徒刑、最輕本刑為3年以上
    有期徒刑之罪或高等法院管轄第一審案件，其於準備程序進
    行中，先就被訴事實為有罪之陳述，經告知其簡式審判程序
    之旨，並聽取公訴人及被告之意見後，本院依刑事訴訟法第
    273條之1第1項之規定，裁定由受命法官獨任以簡式審判程
    序進行本案之審理，且依同法第273條之2規定，簡式審判程
    序之證據調查，不受第159條第1項、第161條之2、第161條
    之3、第163條之1及第164條至第170條規定之限制。
二、按組織犯罪防制條例第12條第1項中段規定：「訊問證人之
    筆錄，以在檢察官或法官面前作成，並經踐行刑事訴訟法所
    定訊問證人之程序者為限，始得採為證據。」被告以外之人
    於警詢時之陳述，依前揭規定，於違反組織犯罪防制條例之
    罪名，絕對不具證據能力，不得採為判決基礎。故本判決下
    述關於被告參與犯罪組織部分所引用之證據，並不包括被告
    以外之人於警詢時之證述，惟該部分之證述，就組織犯罪防
    制條例以外之罪名即刑法第339條之4第1項第2款及洗錢防制
    法第14條第1項部分，仍得作為證據。
貳、實體部分
一、事實認定
    上開犯罪事實，業據被告於本院準備程序及審理時均坦承不
    諱（本院卷第40、48頁），核與告訴人黃明明於警詢時之指
    述內容（偵卷第17-21頁）均大致相符，並有告訴人提供之1
    10年8月2日花蓮港務局郵局11支局郵政跨行匯款申請書（偵
    卷第37頁）、彰化商業銀行瑞芳分行110年9月13日彰瑞芳字
    第1100000307號函暨本案帳戶之開戶人基本資料及交易往來
    明細（偵卷第59-63頁）、110年8月2日新北市瑞芳區明燈路
    三段50巷內、新北市瑞芳區中正路彩券行內之現場監視器畫
    面翻拍照片（偵卷第65-67頁）、被告提供其與LINE暱稱「
    速交貸」、「林俊傑」、「趙正隆」、「羅文賢」等帳號之
    對話紀錄擷圖（偵卷第71-171頁）在卷可查，足認被告之任
    意性自白與事實相符，堪予採信。綜上，本案事證明確，被
    告犯行堪以認定，應依法論科。
二、論罪科刑 
（一）按共同實施犯罪行為之人，在合同意思範圍以內，各自分
      擔犯罪行為之一部，相互利用他人之行為，以達其犯罪之
      目的者，即應對於全部所發生之結果，共同負責；又正犯
      、從犯之區別，係以其主觀之犯意及客觀之犯行為標準，
      凡以自己犯罪之意思而參與犯罪，無論其所參與者是否犯
      罪構成要件之行為，皆為正犯，其以幫助他人犯罪之意思
      而參與犯罪，其所參與者，苟係犯罪構成要件之行為，亦
      為正犯，必以幫助他人犯罪之意思而參與犯罪，其所參與
      者又為犯罪構成要件以外之行為，始為幫助犯（最高法院
      25年上字第2253號、28年度上字第3110號判例意旨參照）
      。又共同正犯之意思聯絡，不以彼此間犯罪故意之態樣相
      同為必要，蓋刑法第13條第1項、第2項雖分別規定行為人
      對於構成犯罪之事實，明知並有意使其發生者，為故意；
      行為人對於構成犯罪之事實，預見其發生而其發生不違背
      其本意者，以故意論。前者為直接故意，後者為間接故意
      ，惟不論「明知」或「預見」，僅認識程度之差別，間接
      故意應具備構成犯罪事實之認識，與直接故意並無不同。
      除犯罪構成事實以「明知」為要件，行為人須具有直接故
      意外，共同正犯對於構成犯罪事實既已「明知」或「預見
      」，其認識完全無缺，進而基此共同之認識「使其發生」
      或「容認其發生（不違背其本意）」，彼此間在意思上自
      得合而為一，形成犯罪意思之聯絡。故行為人分別基於直
      接故意與間接故意實行犯罪行為，自可成立共同正犯（最
      高法院101年度第11次刑事庭會議決議要旨可參）。查本
      件被告前曾因幫助詐欺案件，經本院以94年度訴字第740
      號判決判處有期徒刑3月，嗣因撤回上訴而確定，此有臺
      灣基隆地方檢察署94年度偵字第2101號起訴書影本（偵卷
      第209-212頁）、本院94年度訴字第740號刑事判決影本（
      偵卷第213-216頁）及臺灣高等法院被告前案紀錄表附卷
      可參（本院卷第12-13頁），故被告理應知悉前揭任意交
      付帳戶予他人使用之風險，是其既能預見將本案帳戶供詐
      欺集團內某真實姓名年籍不詳之成員使用以匯入款項，極
      可能與犯罪密切相關，仍配合提供，且依「羅文賢」、「
      趙正隆」之指示於贓款匯入本案帳戶內，旋即提領並交付
      予「小廖」，此均屬攸關本案詐欺集團能否順利取得詐得
      款項之重要行為，核屬達成犯罪目的之犯罪行為一部，是
      被告顯以「容認其發生（不違背其本意）」之意思，並與
      上開詐欺集團成員意思上合而為一，形成犯罪意思之聯絡
      ，以遂行上開加重詐欺取財及洗錢之犯行無訛。
（二）本案詐欺集團之成員業已達3人以上，且顯非為立即實施
      犯罪而隨意組成，又本案係屬集團性詐欺犯罪型態，審之
      現今詐欺集團分工細膩，非少數人所能遂行，諸如謀議成
      立詐欺集團、提供資金並招募成員、架設機房及電腦網路
      通路、向被害人施以詐術、領取被害人匯入或交付之款項
      等工作，是以，詐欺集團除首謀負責謀議成立詐欺集團並
      招募成員外，成員中有蒐集帳戶與門號者、有擔任領款車
      手者（通常設置車手頭以管理車手），有提供詐欺集團運
      作所需資金之金主、有於機房內以網路電話負責向被害人
      施用詐術者（且機房內通常亦設有管理者），或有負責提
      供或維護詐欺所用器材、設備者，有專責收取詐欺款項並
      統籌分配者，成員間就其所擔任之工作分層負責。而被告
      參與本案詐欺集團之犯罪組織，提供帳戶且擔任取款車手
      之工作，並依照「羅文賢」、「趙正隆」之指示，取得詐
      得款項，再將詐得款項層轉予「小廖」，是由上開詐欺集
      團之內部分工結構、成員組織，均可見該詐欺集團具有一
      定之時間上持續性及牟利性，足認本案詐欺集團，係屬3
      人以上以實施詐術為手段所組成具有持續性及牟利性之有
      結構性組織。
（三）按行為人以一參與詐欺犯罪組織，並分工加重詐欺行為，
      同時觸犯參與犯罪組織罪及加重詐欺取財罪，雖其參與犯
      罪組織之時、地與加重詐欺取財之時、地，在自然意義上
      非完全一致，然二者仍有部分合致，且犯罪目的單一，依
      一般社會通念，認應評價為一罪方符合刑罰公平原則，應
      屬想像競合犯，如予數罪併罰，反有過度評價之疑，實與
      人民法律感情不相契合。又刑罰要求適度之評價，俾對法
      益之侵害為正當之維護。加重詐欺罪係侵害個人財產法益
      之犯罪，其罪數計算，以被害人數、被害次數之多寡，決
      定其犯罪之罪數；核與參與犯罪組織罪之侵害社會法益，
      因應以行為人所侵害之社會全體利益為準據，認定係成立
      一個犯罪行為，有所不同。是倘行為人於參與詐欺犯罪組
      織之繼續中，先後加重詐欺數人之財物，因該一貫穿全部
      犯罪歷程之參與犯罪組織的不法內涵，較之陸續實行之加
      重詐欺犯行為輕，自不能「以小包大、全部同一」，應僅
      就參與犯罪組織及首次加重詐欺二罪，依想像競合犯從一
      重之加重詐欺罪處斷。而此一參與犯罪組織之繼續行為，
      已為首次加重詐欺行為所包攝，自不得另割裂與其他加重
      詐欺行為，各再論以想像競合犯，以免重複評價。而被告
      加入本案詐欺集團，既未經自首或有其他積極事實，足以
      證明確已脫離或解散該組織，被告違反組織犯罪防制條例
      之行為仍繼續存在，即為行為之繼續，而屬單純一罪，至
      行為終了時，仍論以一罪，自應僅就其參與犯罪組織後之
      首次詐欺取財犯行論以參與犯罪組織罪。本院依卷內現存
      事證、臺灣高等法院被告前案紀錄表，足認本案應為被告
      加入本案詐欺集團之犯罪組織後，首次之加重詐欺取財犯
      行。是核被告所為，係犯組織犯罪防制條例第3條第1項後
      段之參與犯罪組織罪、洗錢防制法第2條第2款、第14條第
      1項之洗錢罪、刑法第339條之4第1項第2款三人以上共同
      詐欺取財罪。
（四）起訴書雖未敘及被告參與該詐欺集團犯罪組織之犯行，然
      依本案證據資料已得認定被告係依真實姓名年籍不詳之詐
      欺集團成員「趙正隆」之指示，將提領之款項交付另一詐
      欺集團成員「小廖」，而參與該詐欺集團犯罪組織之犯行
      等情，本院亦當庭踐行犯罪嫌疑、所犯罪名及法條之告知
      以供被告答辯（本院卷第40、45頁），使其得以防禦而保
      障其權利，本院自得就此部分併予審判。
（五）被告與「林俊傑」、「趙正隆」、「羅文賢」、「小廖」
      及所屬詐騙集團其他成員間，就上開犯行有犯意聯絡、行
      為分擔，為共同正犯。
（六）本案告訴人遭詐欺後，被告雖係將匯入本案帳戶之款項以
      臨櫃提款及自動櫃員機提款之方式分4次提領，然就其提
      領同一告訴人所匯入款項部分，被告4次提領行為均係於
      密接時、地為之，各係侵害同一法益，所為各該行為之獨
      立性極為薄弱，依一般社會健全觀念，難以強行分開，是
      在刑法評價上，就其提領同一告訴人受騙金額之數次行為
      ，應視為數個舉動之接續實行，合為包括之一行為予以評
      價，較為合理，應認係接續犯，而論一罪。又被告就上開
      所犯參與犯罪組織罪、一般洗錢罪、三人以上共同犯詐欺
      取財罪間，行為有部分重疊合致，且犯罪目的均單一，依
      一般社會通念，應評價為一罪方符合刑罰公平原則，為想
      像競合犯，依刑法第55條規定，從一重論以三人以上共同
      犯詐欺取財罪處斷。
（七）洗錢防制法第16條第2項規定：「犯前2條之罪，在偵查或
      審判中自白者，減輕其刑」，而被告於審理時自白洗錢之
      犯行（本院卷第40、48頁），依前開規定，原應減輕其刑
      ，惟被告所犯洗錢罪屬想像競合犯中之輕罪，是就被告此
      部分想像競合輕罪得減刑部分，依上開說明，由本院於後
      述依刑法第57條量刑時一併衡酌該部分減輕其刑事由。
（八）按刑法第59條規定犯罪之情狀可憫恕者，得酌量減輕其刑
      ，其所謂「犯罪之情狀」，與同法第57條規定科刑時應審
      酌之一切情狀，並非有截然不同之領域，於裁判上酌減其
      刑時，應就犯罪一切情狀（包括第57條所列舉各款事項）
      ，予以全盤考量，審酌其犯罪有無可憫恕之事由（即有無
      特殊之原因與環境，在客觀上足以引起一般同情，以及宣
      告法定低度刑，是否猶嫌過重等等），以為判斷（最高法
      院95年度台上字第6157號判決意旨參照）。刑法第339條
      之4第1項第2款加重詐欺取財罪之法定刑為「1年以上7年
      以下有期徒刑，得併科100萬元以下罰金」即最低刑度為1
      年以上有期徒刑。惟同為三人以上共犯詐欺取財犯行之人
      ，其犯罪情節、手段、參與程度均未必盡同，行為所造成
      危害社會之程度自屬有異，法律科處此類犯罪，所設之法
      定最低本刑均為1年以上有期徒刑，不可謂不重，苟未依
      個案情節予以妥適量刑，實有悖於罪刑相當原則。查被告
      係基於不確定故意，受他人指示而為本案犯行，並非居於
      主導犯罪之地位，其參與本案犯罪之程度尚屬輕微。且被
      告於本院準備程序時表示有意願賠償告訴人（本院卷第40
      頁），於審理時亦表示如果出監會透過警察找告訴人和解
      等語（本院卷第48頁），足見被告已有盡力彌補告訴人財
      產損失之悔意。本院綜合觀察被告之犯罪情狀，認縱課處
      法定最低度刑，仍屬過重，堪認有情輕法重之情，在客觀
      上足以引起一般之同情，尚有堪資憫恕之處，爰適用刑法
      第59條之規定酌量減輕其刑。
（九）爰審酌被告提供金融帳戶予他人作為詐欺取財及洗錢之工
      具，並分擔提領詐得款項等任務，以擔任俗稱「車手」之
      集團內部分工，對告訴人財產造成損害，使詐欺集團主謀
      隱藏於後，復使偵查機關難以往上追緝，而不法所得之金
      流層轉，無從追蹤去向，嚴重危害交易秩序、社會治安，
      所為應予非難；然考量被告於審理時終能坦承犯行之犯後
      態度，且符合洗錢防制法第16條第2項之減刑事由，並表
      示願意賠償告訴人之損失，業如前述，惟因告訴人表示住
      花蓮不太近而未到庭，亦未委請代理人到庭試行調解，嗣
      經本院電詢告訴人，轉達被告有意願與告訴人洽談和解事
      宜，告訴人表示需時間考慮，再電話告知等語，有本院電
      話紀錄表附卷可參（本院卷第23、51頁），然迄未獲告訴
      人回覆，致無從成立調解；並兼衡被告係依詐欺集團成員
      之指示而為相關構成要件之實施，主觀上僅具有加重詐欺
      、洗錢之不確定故意，尚非詐欺車手集團犯罪組織之主要
      謀劃者，及被告之素行、於本案之犯罪動機、目的、手段
      、參與程度、擔任之角色、告訴人遭詐騙金額、實際收取
      之款項金額，暨酌被告高職肄業之智識程度（偵卷第173
      頁），於警詢時自述業海產買賣而家境小康之生活狀況等
      一切情狀，量處如主文所示之刑。又刑法第339條之4第1
      項第2款之罪係最重本刑有期徒刑7年之罪，並不合於刑法
      第41條第1項得易科罰金之要件，惟因本院量處該罪之宣
      告刑為有期徒刑6月，依刑法第41條第3項規定，得易服社
      會勞動。至可否易服社會勞動，要屬執行事項，當俟本案
      確定後，另由執行檢察官依相關規定審酌之，併予敘明。
（十）106年4月19日修正公布之組織犯罪防制條例第3條第3項規
      定：「犯第1項之罪者，應於刑之執行前，令入勞動場所
      ，強制工作，其期間為3年。」（嗣107年1月3日修正公布
      第3條，但本項並未修正）就受處分人之人身自由所為限
      制，違反憲法比例原則及憲法明顯區隔原則之要求，與憲
      法第8條保障人身自由之意旨不符，應自本解釋公布之日
      起失其效力，業於110年12月10日經司法院大法官第812號
      解釋公布在案。是本案即毋庸再審酌被告是否有一併宣告
      刑前強制工作之必要，併此敘明。
三、不予宣告沒收
（一）被告所犯洗錢防制法第14條第1項規定，依同法第18條第1
      項前段固有沒收財物或財產上利益之特別規定。惟查，洗
      錢防制法第18條第1項固規定：「犯第14條之罪，其所移
      轉、變更、掩飾、隱匿、收受、取得、持有、使用之財物
      或財產上利益，沒收之；犯第15條之罪，其所收受、持有
      、使用之財物或財產上利益，亦同」，既未規定「不問屬
      於犯罪行為人與否」，應以屬於被告所有為限，是被告轉
      交上手之詐欺款項，既非被告所有，爰不予宣告沒收。
（二）被告供稱其並未因本案獲有報酬，依卷內事證亦無從證明
      其確實因本案犯罪而有所得或獲取告訴人所匯入之款項，
      是不能認被告獲有犯罪所得，自無從諭知沒收。
（三）被告持以至銀行臨櫃提款之本案帳戶存摺1本，雖為被告
      所有，並為被告犯罪所用之物，然該帳戶已列為警示帳戶
      無法使用，欠缺刑法上之重要性，參酌刑法第38條之2第2
      項規定，爰不諭知沒收、追徵。
據上論斷，應依刑事訴訟法第273條之1第1項、第299條第1項前
段，判決如主文。
本案經檢察官李國瑋提起公訴，檢察官劉星汝到庭執行職務。
中　　華　　民　　國　　111 　年　　10　　月　　12　　日
                  刑事第三庭  法  官  藍君宜
以上正本證明與原本無異。
如不服本判決應於收受送達後20日內向本院提出上訴書狀，並應
敘述具體理由；其未敘述上訴理由者，應於上訴期間屆滿後20日
內向本院補提理由書( 均須按他造當事人之人數附繕本) 「切勿
逕送上級法院」。
中　　華　　民　　國　　111 　年　　10　　月　　12　　日
                              書記官  王一芳           
附錄論罪法條：
組織犯罪防制條例第3條第1項
發起、主持、操縱或指揮犯罪組織者，處3年以上10年以下有期
徒刑，得併科新臺幣1億元以下罰金；參與者，處6月以上5年以
下有期徒刑，得併科新臺幣1千萬元以下罰金。但參與情節輕微
者，得減輕或免除其刑。
洗錢防制法第14條第1項
有第二條各款所列洗錢行為者，處7年以下有期徒刑，併科新臺
幣500萬元以下罰金。
刑法第339條之4第1項
犯第339條詐欺罪而有下列情形之一者，處1年以上7年以下有期
徒刑，得併科100萬元以下罰金：
一、冒用政府機關或公務員名義犯之。
二、三人以上共同犯之。
三、以廣播電視、電子通訊、網際網路或其他媒體等傳播工具，
    對公眾散布而犯之。